【裁判字號】    89,上易,353
【裁判日期】    900116
【裁判案由】    侵權行為損害賠償
【裁判全文】
臺灣高等法院臺中分院民事判決      八十九年度上易字第三五三號
      上  訴  人  乙○○
      被 上訴 人  甲○○
右當事人間侵權行為損害賠償事件，上訴人對於中華民國八十九年四月十日臺灣臺中
地方法院第一審判決（八十八年度訴字第三四二九號），提起上訴，本院判決如左：
      主      文
上訴駁回。
第二審訴訟費用由上訴人負擔。
      事      實
甲、上訴人方面：
一、聲明：求為判決：
  (一)原判決關於駁回上訴人在原審其餘之訴部分暨命負擔該部分訴訟費用之裁判均廢
    棄。
  (二)右廢棄部分被上訴人應再給付上訴人新台幣捌拾萬元整暨自八十八年七月十八日
    起至清償日止按年息百分之五計算之利息。
  (三)右第一項第一審廢棄部分及第二審訴訟費用均由被上訴人負擔。
  (四)第二、三項請宣告假執行。
二、陳述：除引用原審判決書之記載外，補稱：
  (一)原審判決謂斟酌雙方身分，資力與加害程度，認被上訴人賠償伊二十萬元為適當
    云云，惟民法於民國八十八年四月二十一日修正，對人格權益之保障已予擴大保
    護，是原審判決斟酌賠償之金額為民法修正前法院對是類案件判決之最低額，其
    金額顯然過低，與社會重視人格觀念之變遷與民法修改之意旨均有脫節，顯有未
    洽。
  (二)被上訴人妨害伊之家庭，使伊之家庭一團亂，被上訴人自伊家走許多錢，還
    伊，對伊傷害甚重。
乙、被上訴人方面：
一、聲明：求為判決駁回上訴。
二、陳述：除引用原審判決書之記載外，補稱：
    伊原在酒店上班，當初上訴人之先生騙伊其已離婚，嗣後伊發現實情，上訴人之
    先生仍不放伊走，伊亦係被害人等語。
丙、本院依職權調閱台灣台中地方法院檢察署八十八年度偵字第一○八五三號、台灣
    台中地方法院八十八年度易字第二一○九號妨害家庭全卷。
      理      由
一、上訴人主張：被上訴人明知訴外人林萬賀係伊之夫，為有配偶之人，竟基於概括
    犯意，自八十五年十一月間起，至八十七年十月底，在台中市多家汽車旅館，連
    續與林萬賀相姦，嗣於八十八年四月間伊始知上情，經提出告訴，被上訴人遭判
    處有期徒刑月確定，爰依民法第一百八十四條後段、民法第一百九十五條之規
    定，求為命被上訴人賠償上訴人精神上損害壹佰萬元，及自起訴狀繕本送達翌日
    起至清償日止，按年息百分之五加計利息之判決。（原審就其中二十萬元本息部
    分為上訴人勝訴之判決，而駁回上訴人其餘之訴，被上訴人敗訴部分，未據被上
    訴人聲明不服）。
二、被上訴人則以：不否認有相姦事實，但以林萬賀苦苦糾纏，並表示其妻不在乎其
    與伊交往，始誤認上訴人確有同意林萬賀與被告交往，嗣後上訴人並與林萬賀，
    及其子女，共同毆打伊成傷，可見並無上訴人所述家庭不睦之情形，就本件糾紛
    而言，伊亦屬被害人，伊因父親經商失敗，家計困難，始到酒店上班，原拒絕許
    多男士之追求，嗣因林萬賀騙伊其已離婚，伊以為林某不在意伊之卑微身分，始
    與之交往，但其後上訴人知情反對，伊要分手，林萬賀仍不放手，甚至告伊母詐
    欺，以逼伊就範，致惹此一感情糾紛，原審判伊賠償二十萬元，已遠超出伊之能
    力負擔等情，資為抗辯。
三、上訴人主張被上訴人於八十六年十月十五日起，明知林萬賀為伊之配偶，仍與林
    萬賀相姦，至八十七年十月底止之事實，有台灣台中地方法院檢察署檢察官八十
    八年度偵字第一０八五三號起訴書、台灣台中地方法院八十八年度易字第二一０
    九號判決書各一份在卷可證，並經本院調閱上開卷宗核閱無誤，且為被上訴人所
    自認，堪信上訴人之主張為真實。
四、按因故意或過失，不法侵害他人之權利者，負損害賠償責任。故意以背於善良風
    俗之方法，加損害於他人者，亦同，民法第一百八十四條第一項定有明文。次按
    民法親屬編施行前之所謂夫權，已為現行法所不採，故與有夫之婦通姦者，除應
    負刑事責任外，固無所謂侵害他人之夫權。惟社會一般觀念，如明知為有夫之婦
    而與之通姦，不得謂非有以違背善良風俗之方法，加損害於他人之故意，茍其夫
    確因此受有財產上或非財產上之損害，依民法第一百八十四條第一項後段，自仍
    得請求賠償，最高法院四十一年度台上字第二七八號判例可資參照。又民法債編
    於八十八年四月二十一日經總統公布修正，同年月二十三日開始施行，依修正後
    民法第一百九十五條之規定：「（第一項）不法侵害他人之身體、健康、名譽、
    自由、信用、隱私、貞操，或不法侵害其他人格法益而情節重大者，被害人雖非
    財產上之損害，亦得請求賠償相當之金額。其名譽被侵害者，並得請求回復名譽
    之適當處分。（第二項）前項請求權，不得讓與或繼承。但以金額賠償之請求權
    已依契約承諾，或已起訴者，不在此限。（第三項）前二項規定，於不法侵害他
    人基於父、母、子、女或配偶關係之身分法益而情節重大者，準用之。」而民法
    債編施行法第九條復規定：「修正之民法第一百九十五條之規定，於民法債編修
    正施行前，不法侵害他人信用、隱私、貞操，或不法侵害其他人格法益或基於父
    、母、子、女配偶關係之身分法益而情節重大者，亦適用之。」是本件被上訴人
    之行為雖發生在民法第一百九十五條修正前，惟仍有該條之適用，合先敘明。
五、被上訴人明知林萬賀係有配偶之人而仍與之相姦者，係以背於善良風俗之方法加
    損害於上訴人。本件上訴人主張其因被上訴人與其夫林萬賀相姦精神感到痛苦，
    其請求被上訴人賠償非財產上之損害，自屬有據。按慰撫金之酌給標準與財產上
    損害之計算不同，然非不可斟酌雙方身分資力與加害程度，及其他各種情形核定
    相當之數額（最高法院五十一年台上字第二二三號判例要旨可資參照）。經查上
    訴人未受教育，從事加工，月入約一萬六、七千元，被上訴人高中畢業，先在酒
    店工作，嗣在黃昏市場賣衣服，月入約一、二萬元，現無工作等情事，分據兩造
    陳明在卷，本院爰審酌兩造之身分、資力，及上訴人之夫林萬賀經常流留酒店，
    因而與被上訴人認識，林萬賀顯然漠視其與上訴人婚姻共同生活之圓滿及幸福。
    又被上訴人主張：伊因父親經商失敗，為幫助家計，始至酒店上班，原自卑身分
    低賤，因此多次拒絕男子之追求，嗣因林萬賀以其已離婚，向伊追求，伊以為林
    某不在意伊之身分，始與之交往，但其後伊發現林某並未離婚，欲與林某分手，
    但林某不放手，仍百般糾，甚至以告訴伊母詐欺之方式，欲逼伊就範等情，有
    被上訴人在刑事案件審理中提出之電話錄音譯文乙份及上訴人告訴時所附被上訴
    人之母親吳蔡汾經檢察官為不起訴處分之處分書影本乙件在卷可稽，於上開電話
    錄音中，上訴人之配偶林萬賀一再強調：「妳就不出門，我就告妳媽」、「告妳
    妳不出門，就要告妳媽，妳才要出門」等語，甚至於被上訴人質以：「我有欠你
    錢嗎？」時，林萬賀乃稱：「人如果翻臉就有啊」等語，堪認被上訴人上開之主
    張為真實。由上可知，上訴人與其夫婚姻互愛基礎之動搖，尚非僅應歸咎於被上
    訴人，是衡量被上訴人加害於上訴人之程度，及上訴人因此所受痛苦之程度等一
    切情狀，認上訴人請求被上訴人賠償其精神上損害以給付二十萬元及加計法定遲
    延利息為適當，逾此部分尚嫌過高，不應准許。原審因而就應准許部分為上訴人
    勝訴之判決，而駁回上訴人其餘之訴及此部分假執行之聲請，依法尚無不合，上
    訴意旨仍執陳詞，指摘原判決此部分不當，求予廢棄改判，為無理由，應予駁回
    。
六、據上論結，本件上訴為無理由，依民事訴訟法第四百四十九條第一項、第七十八
    條，判決如主文。
中      華      民      國    九十      年      一      月     十六     日
~B1民事第五庭審判長法  官  陳滿賢
~B2                法  官  簡清忠
~B3                法  官  朱  樑
右為正本係照原本作成。
不得上訴。
~B                書記官  李妍嬅
中      華      民      國    九十      年      一      月     十八     日
                                                                        Ｌ


司法院資訊處製作；財團法人民間司法改革基金會備份。
